臺灣高等法院臺南分院民事判決　96年度上字第96號
上　訴　人　甲 ○ ○
訴訟代理人　江 信 賢　律師
　　　　　　蔡 麗 珠　律師
　　　　　　曾 靖 雯　律師
被 上訴 人　乙○○○
訴訟代理人　林 瑞 成　律師
上列當事人間請求清償債務事件，上訴人對於中華民國96年4月3
日臺灣臺南地方法院第一審判決（96年度訴字第7號）提起上訴
，本院於96年10月2日言詞辯論終結，判決如下：
    主  文
原判決廢棄。
被上訴人在第一審之訴駁回。
第一、二審訴訟費用由被上訴人負擔。
    事  實
甲、上訴人方面：
一、聲明：求為判決：(一)原判決廢棄。(二)上開廢棄部分，被上訴
    人在第一審之訴駁回。(三)第一、二審訴訟費用由被上訴人負
    擔。(四)如受不利之判決，請准供擔保免為假執行。
二、陳述：除與原判決記載相同者，茲引用之外，補稱略以：
（一）按當事人主張有利於己之事實者，就其事實有舉證之責任
      ；民事訴訟法第277條定有明文。而金錢借貸契約為要物
      契約，應由貸與人就交付金錢之事實負舉證責任，最高法
      院著有民國（下同）69年台上字第3546號判例可資參照（
      惟因民法第475條已於88年4月21日公布刪除，故本則判例
      於90年4月17日經最高法院90年度第4次民事庭會議決議刪
      除，並於90年5月8日由最高法院依據最高法院判例選編及
      變更實施要點第9點規定以（90）台資字第00300號公告之
      ）。次按當事人主張有金錢借貸關係存在，須就其發生所
      須具備之特別要件即金錢之交付及借貸意思表示互相一致
      負舉證之責任，最高法院81年度台上字第2372號判決意旨
      可稽。
（二）再按支票為無因證券，交付票據之原因甚多，或為贈與、
      或為買賣、或為確保當事人間已存在之法律關係、或為消
      滅已存在之法律關係，非僅囿於金錢借貸一端而已，故除
      別有證據外，僅為支票之簽發、授受或轉讓，自不足以證
      明其原因事實，最高法院著有89年度台上字第1082號判決
      可稽。另按金錢借貸契約屬要物契約，因金錢之交付而生
      效力，票據為無因證券，票據債權人就其取得票據之原因
      ，固不負證明之責任，惟執票人如主張票據係發票人向其
      借款而簽發交付，而發票人抗辯未收受借款，消費借貸並
      未成立，則就借款已交付之事實，自應由執票人負舉證責
      任，最高法院89年度台上字第85號、88年度台簡上字第55
      號、85年度台簡上字第74號、79年度台上字第1526號、77
      年度台上字第1366號、76年度台上字第15號判決均可參照
      。
（三）原判決僅以證人徐蔡寶墘及黃文通之證詞，認定被上訴人
      於87年間確有交付借款新台幣（下同）380萬元予上訴人
      。然：
    1.被上訴人先稱上訴人係於88年2月27日向其借款380萬元，
      且該款項乃被上訴人與證人徐蔡寶墘共同出資（被上訴人
      95年12月起訴狀參照），後補稱其個人出資260萬元部分
      之資金來源為會款、郵局帳戶提領及向朋友借貸（96年2
      月5日之言詞辯論筆錄第3頁參照）；嗣於96年3月20日之
      原審言詞辯論時改稱係於87年10月間迄87年底止，分2次
      借款，借款金額分別為260萬元與120萬元，資金來源為互
      助會及銀行存款。以上被上訴人就借款之時間、次數、資
      金來源等節，先後敘述不一，已難採信。
    2.詎被上訴人於鈞院竟改口稱其係分別於86年7月間、86年8
      月間、87年1、2月間、87年11月間，陸續交付上訴人會款
      548,000元、551,000元、580,000元、500,000元，另提領
      郵局存款交付，及受讓徐蔡寶墘之債權1,200,000元（被
      上訴人96年7月23日答辯狀參照）；嗣又補稱被上訴人另
      分別於87年9月22日、87年10月8日、87年11月20日自台新
      銀行領款各150,000元，及於不明時間以家中所存現金22,
      000元交付上訴人（被上訴人96年8月27日答辯二狀參照）
      。倘若借貸一事為真，為何被上訴人無法明確交待借款時
      間、次數及資金來源，一再反覆更改，與其起訴狀所載及
      於原審所主張之事實，全然不同？況其於鈞院陳述之交付
      借款明細，不僅之前未曾如是主張，亦未提出任何佐證，
      顯係臨訟拼湊而成，委無足採。
    3.再本件無論借款金額為被上訴人於原審陳述之120萬元、
      260萬元或380萬元，或是其於鈞院表示之多次約50萬元之
      會款及15萬元之存款，均非小額，被上訴人或證人徐蔡寶
      墘竟皆主張是以「現金」往來交付，卻無任何領款、匯款
      等紀錄，亦無借據或簽收等證明，實有異於通常借貸之情
      ，殊難憑採。
    4.證人徐蔡寶墘陳稱於88年間借款120萬元予上訴人，連同
      被上訴人出資共計380萬元或400萬元，意謂乃證人與被上
      訴人一次共同借貸上訴人約380萬元；惟證人徐蔡寶墘又
      稱是被上訴人向其借錢，被上訴人再借給上訴人，前後供
      述已然不一。且證人徐蔡寶墘復證述120萬元是先交給被
      上訴人，再一起拿給上訴人，意指兩造交付借款時其亦在
      場，然原審法官詢問其借貸細節時，竟答稱不清楚。另證
      人徐蔡寶墘先表示本票是交付借款時，由上訴人交給被上
      訴人，旋即改口未見到上訴人交給被上訴人本票，也未見
      到上訴人親自書寫，本票是被上訴人拿給其看的，而字據
      則沒見過云云，顯有矛盾不實。況若本票是借款時，由上
      訴人交付被上訴人，則借款時間應為88年2、3月即簽發本
      票時，與被上訴人之後改稱借款時間為87年，根本不符。
      從而，證人徐蔡寶墘之證言顯係為附和被上訴人起訴狀內
      容而虛構，並有前後不一之情事，無足採信。況且，依證
      人徐蔡寶墘所言，應是其借貸並交付金錢予被上訴人，而
      非上訴人，縱其確實目睹被上訴人再交付金錢予上訴人，
      亦不足以證明兩造間之金錢往來是本於借貸關係之合意。
    5.又依據證人舒順服之證詞，被上訴人係於87年10月10日及
      88年12月10日各標得一會，兩會會款共58萬元。另於88年
      4月30日及88年5月15日各標得一會，兩會會款共40餘萬元
      。其中三會係於88年間始標得會款，即於被上訴人陳稱之
      借款時間之87年間之後，根本不足作為借貸資金來源之證
      明，被上訴人主張上開會款用以借貸予上訴人，顯是魚目
      混珠。
    6.此外，證人黃文通僅證稱被上訴人向其跟了兩會，於87年
      9、10月左右標得會款共100餘萬元，且明白表示「借給何
      人我就不清楚了」等語，原審竟以其之證詞作為認定被上
      訴人交付借款380萬元予上訴人之證據，採證認事顯有違
      誤。況被上訴人縱使標得會款，惟其用途何其多，可能用
      於支付房貸、生活開銷、繳交各會會錢、或是借貸予第三
      人等等，何能以標得會款之事實輕率推論被上訴人將會款
      借貸予上訴人？又被上訴人雖標得會款，亦須於每月繳交
      會錢，100餘萬元之會款並非全屬收益而無支出，且亦與
      被上訴人主張之借貸金額未能相符。
（四）被上訴人主張系爭本票、字據、會單得以證明借貸一事，
      亦不足採。蓋：
    1.上訴人否認系爭本票為其所簽發，倘鈞院認為本票住址部
      分為上訴人所書，上訴人亦非曾簽發符合票據法上應記載
      事項之有效本票予被上訴人，合先敘明。縱鈞院認定系爭
      本票為有效票據，依據前揭最高法院判決意旨，支票為無
      因證券，交付票據之原因甚多，或為贈與、或為買賣、或
      為保證等等，非僅限於金錢借貸而已，故僅為本票之簽發
      ，自不足以證明兩造間有借貸關係存在，仍應由被上訴人
      就「金錢之交付」及「借貸意思表示互相一致」之事實負
      舉證責任。
    2.次者，上訴人亦否認系爭字據為其所書，縱使鈞院認定為
      上訴人所立，惟細觀字據全文，實乃記載「我願意負責38
      0萬利息1分每月利息38,000元正。」等語，意即願為麗娟
      （按「麗娟」係他人對被上訴人之稱呼）負擔利息而已（
      就該文義係負責利息，被上訴人亦不爭執，鈞院96年7月2
      3日準備程序筆錄第2頁參照），而非承擔380萬元之債務
      。況且，願意負責利息不等於立據人曾向麗娟借款，或為
      麗娟代償利息債務，或為2人共同負債，不一而足，更遑
      論得以該字據證明兩造間有380萬元之借貸合意及被上訴
      人曾經交付380萬元借款之事實。事實上，兩造曾為男女
      朋友關係，交往期間，均係由上訴人供養被上訴人，上訴
      人甚曾為被上訴人清償債務，上訴人豈有可能反向被上訴
      人借款？
    3.會單部分，上訴人亦否認真正，縱認為真，至多僅能證明
      被上訴人參與合會之事實，無法證明兩造間有借貸關係存
      在。反之，倘若被上訴人確實參加如此多起合會，則其每
      月除支付房貸、生活開銷，尚需繳交高額會款，依其經濟
      能力，如何能另外借款380萬元予上訴人？
（五）綜上所述，被上訴人所提出之證據，根本無法證明兩造間
      有「借貸合意」與「交付金錢」之事實，原審認事用法顯
      有違誤，且悖於證據法則。
三、證據：援用原審提出之證據。
乙、被上訴人方面：
一、聲明：求為判決：(一)上訴駁回。(二)第二審訴訟費用由上訴人
    負擔。
二、陳述：除與原判決記載相同者，茲引用之外，補稱略以：
（一）被上訴人於下列時間交付借款：
    1.於86年7月間向會首黃文通收取會款548,000元後交與上訴
      人。
    2.於86年8月間向會首黃文通收取會款551,000元後交與上訴
      人。
    3.於87年1、2月間向會首舒順福收取會款580,000元後交與
      上訴人。
    4.於87年11月間上訴人急需用錢，被上訴人先向他人調取50
      萬元交付上訴人，嗣被上訴人再以88年4、5月間向會首舒
      順福收取會款449,000元及加上其他之現金返還，此經被
      上訴人於原審96年2月5日言詞辯論時陳明交付上訴人之借
      款有「向朋友借貸而取得」者。
    5.被上訴人再交付其餘借款如後述。
    6.另有徐蔡寶墘借款120萬元債權轉讓與被上訴人。
（二）被上訴人前陳述交付上訴人之部分借款係自郵局領出（帳
      號為000-000000-0-000000-0），惟此係被上訴人記憶錯
      誤所致，被上訴人最近找到台新銀行之存摺，始記憶起應
      該是從台新銀行領出交予上訴人，而非自郵局領出，被上
      訴人於下列時間分次從台新銀行000-00-000000-0-00帳號
      領出交予上訴人之借款，即：87年9月22日領出15萬元
      ，87年10月8日領出15萬元，87年11月20日領出15萬
      元，另外再以被上訴人家中所存現金22,000元，合計472,
      000元交付上訴人，以上有台新銀行存摺可稽。
（三）上訴人主張被上訴人在80年間貸款800萬元購屋，如何有
      能力在88年間借錢給伊云云，然被上訴人參加黃文通所召
      集自85年9月10日起之2萬元互助會二會，即各收取548,00
      0元及551,000元會款，又參加舒順福所招集86年6月10日
      起及87年1月15日起之二組民間互助會 (均以潘惠娟名義
      參加)，每一組均參加二會，即各收取會款580,000元及44
      9,000元，以上合計即收取會款2,128,000元，再加上被上
      訴人尚有銀行存款及參加其他民間互助會，被上訴人即有
      資力借錢給上訴人。
（四）上訴人親自書寫本票交付被上訴人，以作為被上訴人請求
      返還借款之債權憑證，並親自書寫字據承認向被上訴人借
      貸380萬元，該本票及字據均由被上訴人持有，即係可證
      明上訴人向被上訴人借用系爭款項。再證人徐蔡寶墘已於
      原審證明上訴人向被上訴人借用系爭款項之事實，足證上
      訴人所辯不足為採。
三、證據：除援用原審提出者外，補提台新銀行存摺影本1份為
    證。
丙、本院依被上訴人之聲請函請台南郵局檢送被上訴人帳號000-
    000000-0-000000-0，自86年1月起至87年12月止之交易明細
    表影本1份。
    理  由
一、被上訴人起訴主張：上訴人於87年10月迄87年底間，陸續向
    被上訴人借款總計380萬元，並約定每月計付2.5分之利息。
    上訴人為討好被上訴人，並簽發票據金額為400萬元之本票
    乙紙，交付被上訴人收執。迄90年間兩造感情產生變化，雙
    方有意分開，上訴人乃書立字據予被上訴人，表明願負責償
    還前開380萬元之借款，並按月給付1分利息即38,000元之利
    息予被上訴人，惟上訴人迄今均未清償本金、利息。上訴人
    雖抗辯被上訴人於80年間貸款800萬元購屋，如何有能力再
    借錢予上訴人云云。惟被上訴人參加民間互助會，以所收取
    之會款及向第三人徐蔡寶墘之借款，而有能力借錢給上訴人
    。其中互助會款部分，係被上訴人參加第三人黃文通所召集
    自85年9月10日起之20,000元互助會2會，各收取548,000元
    及551,000元會款。又參加舒順福於86年6月10日起及87年1
    月15日起所召集之2組互助會，且每組互助會均參加2會，各
    收取580,000元及449,000元互助會，再加上被上訴人尚有銀
    行存款等，被上訴人即有資力借款予上訴人。為此，依消費
    借貸之法律關係，請求判命上訴人應給付被上訴人380萬元
    ，及自起訴狀繕本送達翌日即96年1月11日起至清償日止，
    按週年利率百分之5計算利息之判決等語。
二、上訴人則以：伊瞭解被上訴人當時的經濟狀況，被上訴人怎
    麼可能有能力跟那麼多的會；而系爭本票上所載住址部分是
    伊書寫的沒錯，但其上的印章是不是伊的，伊則不清楚；至
    於字據部分，伊也不太清楚是不是伊所寫的。但被上訴人怎
    麼可能在87年間借伊錢，卻讓伊遲至88年間才開票等語，資
    為抗辯。
三、本件被上訴人主張上訴人向其借款380萬元，並約定每月計
    付2.5分之利息（後改為按月給付1分利息），業據其提出本
    票及字據影本各1紙為證，惟為上訴人所否認，並以前揭情
    詞置辯。是本件所應審究者闕為：被上訴人是否已交付上訴
    人借款380萬元？兩造間是否已成立消費借貸契約？經查：
（一）按稱消費借貸者，謂當事人一方移轉金錢或其他代替物之
      所有權於他方，而約定他方以種類、品質、數量相同之物
      返還之契約；民法第474條第1項定有明文。又修正前之民
      法第474條規定：「稱消費借貸者，謂當事人約定，一方
      移轉金錢或其他代替物之所有權於他方，而他方以種類、
      品質、數量相同之物返還之契約。」88年4月21日該條第1
      項修正後之條文已如上述，其修正理由為：「一、消費借
      貸，通說認係要物契約，惟依原條文及第475條合併觀察
      ，易使人誤為消費借貸為諾成契約，而以物之交付為其生
      效要件。為免疑義，爰予修正。」修正前之民法第475條
      規定：「消費借貸，因金錢或其他代替物之交付而生效力
      。」88年4月21日修正民法債編時則將該條刪除，其理由
      為：「本條之規定，易使人誤會金錢或其他代替物之交付
      為消費借貸之生效要件。為配合第474條之修正，爰刪除
      本條。」可知消費借貸為要物契約，需於物之交付後，契
      約始告成立。次按金錢借貸契約，乃屬要物契約，應由貸
      與人就交付金錢之事實負舉證之責（最高法院85年度台上
      字第2550號判決參照）。再按私文書之真正，如他造當事
      人有爭執者，則舉證人應負證其真正之責。又按票據為無
      因證券，交付票據之原因甚多，或為贈與、或為買賣、或
      為確保當事人間已存在之法律關係、或為消滅已存在之法
      律關係，非僅囿於金錢借貸一端而已，故除別有證據外，
      僅為支票之簽發、授受或轉讓，自不足以證明其原因事實
      （最高法院47年台上字第1784號判例、89年度台上字第10
      82號判決參照）。又票據債權人就其取得票據之原因，固
      不負證明之責任，惟執票人如主張票據係發票人向其借款
      而簽發交付，而發票人抗辯未收受借款，消費借貸並未成
      立，則就借款已交付之事實，自應由執票人負舉證責任（
      最高法院89年度台上字第85號、、85年度台簡上字第74號
      、79年度台上字第1526號、77年度台上字第1366號、76年
      度台上字第15號判決參照）。本件被上訴人主張上訴人向
      其借貸380萬元，有系爭本票、字據、會單得以證明借貸
      一事，惟上訴人否認有向被上訴人借款380萬元，且否認
      系爭本票為其所簽發，及系爭字據為其所書，亦否認會單
      之真正（見原審卷第15頁）。依上開規定及說明，應由被
      上訴人就金錢之交付及借貸意思表示互相一致、系爭本票
      、字據、會單等之真正等事實負舉證之責。
（二）關於被上訴人主張上訴人有向其借款380萬元之事宜，其
      先稱上訴人係於88年2月27日向其借款380萬元，且借貸之
      款項係被上訴人與案外人徐蔡寶墘共同出資，並提出本票
      及字據影本各1份為證（見原審卷第4頁被上訴人95年12月
      29日起訴狀及原審卷第6、7頁）；後補稱其個人出資260
      萬元部分之資金來源為會款、郵局帳戶提領及向朋友借貸
      （見原審卷第17頁、96年2月5日言詞辯論筆錄）；嗣改稱
      係於87年10月間迄87年底止，分2次借款，借款金額分別
      為260萬元與120萬元，資金來源為互助會及郵局、華南銀
      行、台新銀行存款，並提出民間互助會單及華南銀行、台
      新銀行存摺影本各1份為證（見原審卷第29頁、96年3月20
      日言詞辯論筆錄及原審卷第33至47頁）；於本院則改稱：
      「被上訴人於下列時間交付借款，(1)於86年7月間向會首
      黃文通收取會款548,000元後交與上訴人。(2)於86年8月間
      向會首黃文通收取會款551,000元後交與上訴人。(3)於87
      年1、2月間向會首舒順福收取會款580,000元後交與上訴
      人。(4)於87年11月間上訴人急需用錢，被上訴人先向他人
      調取50萬元交付上訴人，嗣被上訴人再以88年4、5 月間
      向會首舒順福收取會款449,000元及加上其他之現金返還
      。(5)被上訴人交付上訴人之部分借款係自郵局領出。(6)另
      有徐蔡寶墘借款120萬元債權轉讓與被上訴人。」（見本
      院卷第37至38頁96年7月23日被上訴人答辯狀）。然經本
      院依被上訴人之聲請函請台南郵局檢送被上訴人帳戶000-
      000000-0-000000-0，自86年1月起至87年12月止之交易明
      細，被上訴人上開帳戶86年6月21日、86年12月21日、87
      年6月21日、87年12月21日之存款均僅為2萬餘元，有臺灣
      郵政股份有限公司儲匯處96年8月6日儲字第0960001096號
      函所附之客戶歷史交易清單在卷可稽（見本院卷第40、41
      -1頁），則被上訴人上開所稱交付上訴人之部分借款係自
      郵局領出乙節即有不實；至此，上訴人旋又改稱：之前陳
      述交付上訴人之部分借款係自郵局領出，係記憶錯誤所致
      ，應該是從台新銀行領出交予上訴人，被上訴人分次從台
      新銀行000-00-000000-0-00帳號領出交予上訴人，即：(1)
      87年9月22日領出15萬元，(2)87年10月8日領出15萬元，(3)
      87年11月20日領出15萬元，另外再以被上訴人家中所存現
      金22,000元，合計472,000元交付上訴人等語（見本院卷
      第50頁、96年8月27日被上訴人民事答辯（二）狀），惟
      細繹上揭被上訴人所陳述之金額總額僅為310萬元（即548
      ,000+551,000+580,000+500,000+472,000+1,200,000 ＝3
      ,851,000），與其所主張系爭借貸金額為380萬元，亦有
      不符，已難令人盡信。而其上開陳述，就借款時間方面，
      被上訴人先是稱88年2月27日，後又改稱自87年10月起至
      87年底止，再改稱自86年7月起至87年11月止；另就借款
      次數方面，被上訴人先是稱2次，嗣後又稱自86年7月起至
      87年11月止多次交予上訴人；另就資金來源方面，被上訴
      人先稱自郵局領出，後改稱係自台新銀行領出，則被上訴
      人就借款之總額、時間、次數及資金來源等節，先後陳述
      不一，何者為真? 實難遽予採取。又被上訴人雖有收取上
      開會款及自台新銀行領出上揭款項，然該等款項，是否係
      用於給付上訴人借款之途，尚乏實據，亦有疑問。基上，
      被上訴人主張其有交付380萬元之借款予上訴人乙節，無
      可採取。
（三）雖證人徐蔡寶墘於原審到庭結證稱：「（問：是否知道被
      上訴人有借錢給上訴人？你是否知情？）確有此事。這大
      約是88年間的事情了。我個人也有借了120萬元給上訴人
      ，連同被上訴人總計380或400萬元借給上訴人，剩下的則
      由被上訴人出資的。當初是被上訴人來找我說如果我有錢
      的話，要我借錢給被上訴人，被上訴人再借給上訴人，後
      來我也拿了120萬元現金給被上訴人，交給被上訴人時間
      我已經忘記了，我是先拿到被上訴人家給被上訴人，再與
      被上訴人一起拿給上訴人，但不是上訴人的家。該120萬
      元的款項是我收會錢及手頭儲蓄所得，我不是從帳戶中提
      領，因為我有做生意，並收取會款才有這筆120萬元。本
      件借款細節是由被上訴人與上訴人2人洽談的，我並不清
      楚，我借錢給被上訴人的利息部分，都是被上訴人本人拿
      給我的，至於利息如何計算，我已經忘記了。後來我要用
      錢，我向被上訴人催討，由被上訴人拿錢給我清償。」「
      （問：對於被上訴人提出之本票及字據有何意見？）我有
      看到這張本票，這是在交錢給上訴人的時候，由上訴人交
      給被上訴人的，但我沒有見到上訴人交給被上訴人本票，
      也沒有見到上訴人親自書寫，這張本票是上訴人拿給我看
      的，因為我借錢給被上訴人也要有保障，至於字據的部分
      我則沒有見過，因為後來都是上訴人與被上訴人在接洽的
      。」等語（見原審卷第16至17頁）。惟上揭證詞僅能證明
      證人徐蔡寶墘有交付120萬元給被上訴人，其再與被上訴
      人一起拿給上訴人等情，顯見證人徐蔡寶墘於交付380萬
      元之系爭借款予上訴人時在場，依常理衡之，其對於本件
      借貸細節應知曉甚詳，然其竟答稱不清楚，殊有悖情理之
      處。又證人徐蔡寶墘先表示本票是交付借款時，由上訴人
      交給被上訴人，旋即改口未見到上訴人交給被上訴人本票
      ，也未見到上訴人親自書寫，本票是被上訴人拿給其看的
      ，而字據則沒見過云云，亦有矛盾不實。況若本票是借款
      時，由上訴人交付被上訴人，則借款時間應為88年2、3月
      即簽發本票時，與被上訴人之後改稱借款時間為87年，根
      本不符。況且，依證人徐蔡寶墘所言，應是其借貸並交付
      金錢予被上訴人，而非上訴人，縱其確實目睹被上訴人再
      交付金錢予上訴人，亦不足以證明兩造間之金錢往來是本
      於借貸關係之合意。從而，證人徐蔡寶墘之上開證言，不
      足遽信。
（四）又證人舒順福雖於原審到庭證述：「（問：你是否參加或
      擔任如會單所示之互助會為會員、會首？）我是會首。互
      助會是在86年6月間起會的，是1萬元的互助會，採內標。
      被上訴人有跟我的會，她跟了兩會，被上訴人是87年10月
      10日在標得一會，另在88年12月10日再標得一會，兩會總
      共給上訴人58萬元，我是以現金支付會款給被上訴人。」
      「（問：當時被上訴人有否告訴你為何她要標會？）這點
      我不知道。…」「（問：請問證人是否還有另一組互助會
      ，起會時間是87年1月15日？）是的，也是被上訴人跟我
      的會，她也是跟了兩會，他分別在88年4月30日、88年5月
      15日標得會款，兩會會款共計40餘萬元，我也不曉得被上
      訴人為何要標會。」等語（見原審卷第26至27頁）。依上
      開證詞，可知被上訴人係於87年10月10日及88年12月10日
      各標得一會，兩會會款共58萬元，另於88年4月30日及88
      年5月15日各標得一會，兩會會款共40餘萬元；以上四會
      之其中三會係於88年間始標得會款，即於被上訴人陳稱之
      借款時間之87年間之後，根本不足作為借貸資金來源之證
      明，且與被上訴人所主張其於87年1、2月間向證人舒順福
      收取會款58萬元之時間未符；故上開證詞，顯有不實，不
      足採取。另證人黃文通雖亦於原審到庭證述：「（問：兩
      造有無跟你的會？）被上訴人有跟我的會，她跟了兩會，
      通常她都是收尾會，但那年她提早標會，我問她原因，她
      說是朋友欠錢要借用的，至於要借給何人我就不清楚了，
      她約是在87年9、10月間左右標得會款50餘萬元（一會50
      餘萬元），兩會共給她100餘萬元。」等語（見原審卷第
      28頁）。然依其證詞，可知被上訴人係於87年9、10月間
      標得會款，與被上訴人所主張其於86年7月間向證人黃文
      通收取會款548,000元、於86年8月間向證人黃文通收取會
      款551,000元，時間上亦有不符，難予採取。且上揭證詞
      亦僅能證明被上訴人為證人舒順福、黃文通所召集互助會
      之會員，至於被上訴人為何要標會或是要借錢給何人，其
      等則不清楚。是尚難憑渠等之證詞，遽認被上訴人確實有
      借貸380萬元予上訴人。
（五）上訴人雖承稱該本票之住址部分是其所書寫，但否認系爭
      本票為其所簽發，然縱上訴人曾簽發系爭本票，依據前揭
      最高法院判決意旨，支票為無因證券，交付票據之原因甚
      多，或為贈與、或為買賣、或為保證等等，非僅限於金錢
      借貸而已，故僅執系爭本票為上訴人所簽發，自不足以證
      明兩造間有借貸關係存在，仍應由被上訴人就「金錢之交
      付」及「借貸意思表示互相一致」之事實負舉證責任，而
      本院如上所述，被上訴人就此尚乏證據以實其說。又上訴
      人亦否認系爭字據為其所書，姑毋論被上訴人未能舉證證
      明其真正，而觀之該字據記載「我願意負責380萬利息1分
      每月利息38,000元正。」等語，其文義僅表明願為麗娟（
      按「麗娟」係他人對被上訴人之稱呼）負擔利息而已，被
      上訴人對此亦不爭執（件本院卷第35頁），而非表明承擔
      380萬元之債務。況且，願意負責支付利息不等於承認立
      據人曾向被上訴人借款，亦可能或為被上訴人代償利息債
      務，或為2人共同負債，不一而足，故尚難憑該字據以證
      明兩造間有380萬元之借貸合意及被上訴人曾經交付380萬
      元借款之事實。又上訴人亦否認會單之真正，而被上訴人
      未能舉證證明其真正，且縱認為真，至多僅能證明被上訴
      人參與互助會之事實。況設若被上訴人確實參加如此多起
      合會，則其每月除支付房貸、生活開銷，尚需繳交高額會
      款，依其經濟能力，如何能另外借款380萬元予上訴人？
      亦有疑義。因之，但尚無法執此證明兩造間有借貸關係存
      在。
四、綜上所述，被上訴人主張其有交付380萬元之借款予上訴人
    ，兩造間存有消費借貸之法律關係等情，尚屬未能證明，則
    被上訴人依據消費借貸之法律關係，請求上訴人應給付被上
    訴人380萬元，及自起訴狀繕本送達翌日即96年1月11日起至
    清償日止，按週年利率百分之5計算之利息，即無理由，不
    應准許。原審為上訴人敗訴之判決，自有未洽。上訴意旨指
    摘原判決不當，求予廢棄改判，為有理由，自應由本院予以
    廢棄改判如主文第二項所示。
五、兩造其餘攻擊防禦方法與證據，經本院審酌後，認均與判決
    結果無影響，爰不一一論述，附此敘明。
六、據上論結，本件上訴為有理由，依民事訴訟法第450條、第
    78條，判決如主文。
中　　華　　民　　國　　96　　年　　10　　月　　16　　日
                  民事第四庭    審判長法　官  王惠一
　　　　　　　　　　　      　  　  　法　官  蘇重信
                                      法  官  王浦傑
上為正本係照原本作成。
如對本判決上訴，須於判決送達後20日內向本院提出上訴狀，未
表明上訴理由者，應於上訴後20日內，向本院提出理由書（須附
繕本）。依法須繳納裁判費並應委任律師為訴訟代理人，始得上
訴。
中　　華　　民　　國　　96　　年　　10　　月　　17　　日
                                      書記官  廖英琇
【附記】
民事訴訟法第466條之1：
(1)對於第二審判決上訴，上訴人應委任律師為訴訟代理人。但上
  訴人或其法定代理人具有律師資格者，不在此限。
(2)上訴人之配偶、三親等內之血親、二親等內之姻親，或上訴人
  為法人、中央或地方機關時，其所屬專任人員具有律師資格並
  經法院認為適當者，亦得為第三審訴訟代理人。
民事訴訟法第466條之2：
　上訴人無資力委任訴訟代理人者，得依訴訟救助之規定，聲請
  第三審法院為之選任律師為其訴訟代理人。
